---
title: "Projekt"
author: "Konrad Tarnacki"
date: "`r format(Sys.Date(), '%d-%m-%Y')`"
output: 
  html_document: 
    toc: yes
    toc_float: true
    code_folding: "hide"
---

```{r ustawienia, include=FALSE}
knitr::opts_chunk$set(echo = TRUE, warning = FALSE, message = FALSE, 
                      out.width = "100%")
set.seed(23)
```

## Podsumowanie
Celem poniższej analizy było znalezienie przyczyny malającej długości śledzi 
wyławianych w Europie. Analiza przeprowadzona została na podstawie zbioru danych 
z pomiarami śledzi i warunków w jakich żyli w ciągu ostatnich 60 lat. Po 
wyczyszczeniu danych i przeprowadzeniu analizy stwierdzono, że 
największy wpływ na rozmiar śledzi miała temperatura przy powierzchni wody. Im 
wyższa temperatura tym mniejszy śledź.

## Wykorzystane biblioteki
W raporcie wykorzystano następujące biblioteki:

```{r wczytanie-bibliotek, class.source="fold-show"}
library(knitr)
library(DT)
library(dplyr)
library(tidyr)
library(ggplot2)
library(plotly)
library(ggcorrplot)
library(caret)
```

## Wczytanie danych
Dane zawierają pomiary dotyczące wielkości śledzi i warunków w jakich żyją z 
ostatnich 60 lat.

Dane zostały zebrane z połowów komercyjnych jednostek.

```{r wczytanie-danych}
df <- read.csv("./data/sledzie.csv", na.strings="?")
df <- tbl_df(df)
```

### Opis atrybutów

Nazwa atrybutu | Opis
---------------|--------------------------------------------
X              | numer obserwacji
length         | długość złowionego śledzia [cm]
cfin1          | dostępność planktonu [zagęszczenie Calanus finmarchicus gat. 1]
cfin2          | dostępność planktonu [zagęszczenie Calanus finmarchicus gat. 2]
chel1          | dostępność planktonu [zagęszczenie Calanus helgolandicus gat. 1]
chel2          | dostępność planktonu [zagęszczenie Calanus helgolandicus gat. 2]
lcop1          | dostępność planktonu [zagęszczenie widłonogów  gat. 1]
lcop2          | dostępność planktonu [zagęszczenie widłonogów  gat. 2]
fbar           | natężenie połowów w regionie [ułamek pozostawionego narybku]
recr           | roczny narybek [liczba śledzi]
cumf           | łączne roczne natężenie połowów w regionie [ułamek pozostawionego narybku]
totaln         | łączna liczba ryb złowionych w ramach połowu [liczba śledzi]
sst            | temperatura przy powierzchni wody [°C]
sal            | poziom zasolenia wody [Knudsen ppt]
xmonth         | miesiąc połowu [numer miesiąca]
nao            | oscylacja północnoatlantycka [mb]

## Czyszczenie zbioru danych

### Uzupełnienie brakujących wartości

```{r wartości-NA, echo=FALSE}
all_rows <- df %>% nrow
complete_rows <- df %>% complete.cases %>% sum
rows_with_NA <- all_rows - complete_rows
ratio <- round((rows_with_NA/all_rows) * 100, 2)
```

Zbiór danych zawiera `r all_rows` pomiarów. W zbiorze znajduje się 
`r rows_with_NA` niepełnych obserwacji, co stanowi `r ratio` % wszystkich 
pomiarów. Liczba rekordów z wartościami NA jest zbyt duża, aby je usunąć.

Liczba brakujących wartości w poszczególnych kolumnach przedstawia się 
następujaco:

```{r suma-NA}
kable(df %>% summarise_all(funs(sum(is.na(.)))))
```

Ze względu na to, iż wartości atrybutów często występują w podobnych grupach,
to znaczy, że wartości atrybutów w sąsiadujących obserwacjach często są takie 
same. Brakujące wartości uzupełniono na podstawie sąsiednich rekordów - górnego 
lub dolnego.

```{r uzupełnienie-wartości-NA}
na_columns <- colnames(df)[colSums(is.na(df)) > 0]
cleaned_df <- df %>% fill(na_columns, .direction="updown")
```

## Podstawowe statystyki
Wyczyszczony zbiór danych składa się z **`r nrow(cleaned_df)`** wierszy 
(obserwacji) i **`r ncol(cleaned_df)`** kolumn (atrybutów).

```{r statystyki}
kable(summary(cleaned_df %>% select(X:lcop2)))
kable(summary(cleaned_df %>% select(fbar:nao)))
```

## Analiza danych

### Rozkład wartości atrybutów
```{r rozklad-wartosci}
p <- ggplot(gather(cleaned_df %>% select(-X, -xmonth)), aes(x = value)) + 
  geom_histogram() + 
  facet_wrap(~key, scales="free") + 
  theme_light()

ggplotly(p)
```

### Zmiana poszczególnych atrybutów w czasie
Poniżej zaprezentowano wykresy zmiany poszczególnych atrybutów na przestrzeni 
kolejnych obserwacji. Zmianę atrybutów w czasie zaprezentowano za pomocą linii 
trendu.

```{r analiza-planktonu-w-czasie}
plankton_df <- cleaned_df %>%
  select(X, cfin1:lcop2) %>%
  gather(plankton_name, plankton_density, cfin1:lcop2)

p <- ggplot(plankton_df, aes(x=X, y=plankton_density, color = plankton_name)) + 
  geom_smooth() + 
  labs(title = "Zmiana dostępności planktonu", x="Nr obserwacji", 
       y="Zagęszczenie planktonu") + 
  scale_color_discrete(name=NULL) +
  theme_light()

ggplotly(p)
```

```{r analiza-natezenia-polowow}
p <- ggplot(cleaned_df, aes(x=X, y=fbar)) +
  geom_smooth() +
  labs(title = "Zmiana natężenia połowów w regionie", x="Nr obserwacji", 
       y="Natężenie połowów w regionie [ułamek pozostawionego narybku]") + 
  theme_light()

ggplotly(p)
```

```{r analiza-rocznego-narybku}
p <- ggplot(cleaned_df, aes(x=X, y=recr)) +
  geom_smooth() +
  labs(title = "Zmiana rocznego narybku", x="Nr obserwacji", 
       y="Roczny narybek [liczba śledzi]") + 
  scale_y_continuous(labels=scales::comma) + 
  theme_light()

ggplotly(p)
```

```{r analiza-rocznego-natezenia-polowow}
p <- ggplot(cleaned_df, aes(x=X, y=cumf)) +
  geom_smooth() +
  labs(title = "Zmiana łącznego rocznego natężenia połowów w regionie", 
       x="Nr obserwacji", y="Ułamek pozostawionego narybku") + 
  theme_light()

ggplotly(p)
```

```{r analiza-liczba-lowionych-ryb}
p <- ggplot(cleaned_df, aes(x=X, y=totaln)) +
  geom_smooth() +
  labs(title = "Zmiana łącznej liczby ryb złowionych w ramach połowu", 
       x="Nr obserwacji", y="Liczba śledzi") + 
  scale_y_continuous(labels=scales::comma) + 
  theme_light()

ggplotly(p)
```

```{r analiza-temperatura}
p <- ggplot(cleaned_df, aes(x=X, y=sst)) +
  geom_smooth() +
  labs(title = "Zmiana temperatury przy powierzchni wody", x="Nr obserwacji", 
       y="Temperatura [°C]") + 
  theme_light()

ggplotly(p)
```

```{r analiza-zasolenie}
p <- ggplot(cleaned_df, aes(x=X, y=sal)) +
  geom_smooth() +
  labs(title = "Zmiana poziomu zasolenia wody", x="Nr obserwacji", 
       y="Zasolenie [Knudsen ppt]") + 
  theme_light()

ggplotly(p)
```

```{r analiza-oscylacja-polnocnoatlantycka}
p <- ggplot(cleaned_df, aes(x=X, y=nao)) +
  geom_smooth() +
  labs(title = "Zmiana oscylacji północnoatlantyckiej", x="Nr obserwacji", 
       y="Oscylacja północnoatlantycka [mb]") + 
  theme_light()

ggplotly(p)
```

### Zmiana rozmiaru śledzia w czasie
Zmianę wielkości śledzia zaprezentowano na interaktywnym wykresie za pomocą 
linii trendu. Oś x oznacza liczbę porządkową - numer obserwacji, natomiast oś y 
rozmiar śledzia w cm.

```{r rozmiar-sledzia}
p <- ggplot(cleaned_df, aes(x=X, y=length)) + 
  geom_smooth() + 
  labs(x="Nr obserwacji", y="Długość [cm]") + 
  theme_light()

ggplotly(p)
```

### Korelacja pomiędzy atrybutami
Korelacje pomiędzy poszczególnymi atrybutami przedstawiono na interaktywnej 
mapie korelacji. Do obliczenia współczynnika korelacji wykorzystano metodę 
Pearsona.

Aby wyświetlić nazwy skorelowanych zmiennych i wartości korelacji należy 
najechać kursorem na poszczególne komórki na wykresie.

```{r korelacje}
cor_matrix <- cleaned_df %>% 
  select(-X) %>% 
  cor(use = "all.obs", method="pearson")

corr_plot <- cor_matrix %>% 
  ggcorrplot(type="lower", legend.title = "Współczynnik Pearsona") +
  labs(x = 'Atrybut 1', y = 'Atrybut 2') + 
  theme_light() +
  theme(axis.ticks = element_blank()) 

ggplotly(corr_plot)
```

Na podstawie wykresu prezentującego korelację pomiędzy atrybutami można 
zauważyć, że atrybuty lcop1 i chel1 są ze sobą najsilniej skorelowane.
Atrybut length jest najsiliniej dodatnio skorelowany z atrybutami 
fbar oraz lcop1, natomiast najsilniej skorelowany ujemnie z atrybutami 
sst oraz nao.

## Regresor przewidujący rozmiar śledzia

### Redukcja korelacji
W celu redukcji korelacji między atrybutami wykorzystano funkcję 
'findCorrelation' z pakietu 'caret' z parametrem cutoff równym 0.8, która zwraca
atrybuty do usunięcia.

```{r redukcja-korelacji}
attributes_to_remove <- cor_matrix %>% findCorrelation(cutoff = 0.8, names = TRUE)
```

Atrybuty wybrane do usunięcia: `r attributes_to_remove`.

### Trenowanie modelu
Do predykcji pominięto atrybuty `r attributes_to_remove` oraz X. 
Zbiór danych podzielono na zbiór uczący i testowy w proporcjach 75/25. Zbiór 
walidacyjny został utworzony przy użyciu wielokrotnej oceny krzyżowej 
(ang. repeated cross-validation) z liczbą podziałów równą 2 i liczbą powtórzeń 
równą 5.

```{r}
in_training_data <- createDataPartition(y = cleaned_df$length, p = 0.75, list = FALSE)

training_data <- cleaned_df[in_training_data, ] %>% select(-c(X, attributes_to_remove))
testing_data <- cleaned_df[-in_training_data, ]

ctrl <- trainControl(method = "repeatedcv", number = 2, repeats = 5)
```

Poniższy wykres przedstawia podobieństwo rozkładów danych treningowych i 
testowych.

```{r}
ggplot() +
  geom_density(aes(length, fill = "Treningowy"), training_data, alpha = 0.6) +
  geom_density(aes(length, fill = "Testowy"), testing_data, alpha = 0.6) +
  labs(x = "Długość [cm]", y = "Gęstość", fill = "Zbiór danych")
```

Do przewidywania długości śledzia wykorzystano metodę Random Forest. Do oceny 
dokładności predykcji wykorzystano miary R^2^ i RMSE.

```{r}
fit <- train(length ~ .,
             data = training_data,
             method = "rf",
             trControl = ctrl,
             ntree = 10)

fit
```

Wartości miar dla zbioru testowego:

```{r}
prediction <- predict(fit, testing_data)

post_resample <- postResample(pred = prediction,
                              obs = testing_data$length)
post_resample
```

Poniższy wykres przedstawia wartości zbioru testowego oraz wartości przewidziane
przez regresor.

```{r}

prediction_comparison_df <- tibble(X = testing_data$X, 
                                   actual = testing_data$length,
                                   predicted = prediction)

ggplot(prediction_comparison_df, aes(x = X)) +
  geom_smooth(aes(y = actual, color = "Wartość rzeczywista")) +
  geom_smooth(aes(y = predicted, color = "Wartość przewidziana")) +
  labs(color = "Wartości", x = "Nr obserwacji", y = "Długość [cm]") +
  theme_light()
```

### Ważność atrybutów
```{r waznosc-atrybutow}
ggplot(varImp(fit)) + 
  labs(x = "Atrybut", y = "Ważność") +
  theme_light()
```

Patrząc na powyższy wykres okazało się, że w przewidywaniu rozmiaru śledzia 
najważniejsza była temperatura przy powierzchni wody (sst). Mniejszy wpływ miały
również natężenie połowów w regionie (fbar) oraz roczny narybek (recr).

Na podstawie całej analizy można stwierdzić, że na rozmiar śledzia największy 
wpływ miała temperatura przy powierzchni wody. Im wyższa temperatura tym 
mniejszy śledź.